【裁判字號】    90,訴,1280
【裁判日期】    900621
【裁判案由】    第三人異議之訴
【裁判全文】
臺灣高雄地方法院民事判決  九十年度訴字第一二八○號
    原      告  台灣土地開發信託投資股份有限公司
    法定代理人  甲○○
    被      告  丙○○
                乙○○
                丁  ○
右當事人間第三人異議之訴事件，本院判決如左：
    主    文
本院民國八十九年度執字第一七一０九號清償票款強制執行事件，就訴外人承巢建設
有限公司所有坐落高雄市○○區○○段二小段第七四五地號土地上第四七九二、四七
九三建號建物即門牌號碼高雄市鼓山區○○○路一三一巷一弄三號、五號之本國式鋼
筋混凝土造五層樓房屋所為之強制執行程序應予撤銷。
訴訟費用由被告負擔。
    事    實
甲、原告方面：
壹、聲明：如主文所示。
貳、陳述：
一、第三人就執行標的物有足以排除強制執行之權利者，得於強制執行程序終結前，
    向執行法院對債權人提起異議之訴。強制執行法第十五條前段定有明文。債務人
    怠於行使其權利時，債權人因保全債權，得以自己之名義行使其權利。又表意人
    與相對人通謀而為虛偽意思表示者，其意思表示無效。民法第二百四十二條、第
    八十七條第一項分別定有明文。查訴外人承巢建設有限公司（下簡稱承巢公司）
    於八十三年十二月七日就該公司興建所有之坐落高雄市○○區○○段二小段七四
    五地號土地上第四七九一、四七九二、四七九三建號建物即門牌號碼高雄市鼓山
    區○○○路一三一巷一弄一號、三號、五號（下稱系爭建物）辦理第一次保存登
    記，承巢公司原應依約將系爭建物為原告設定第一順位抵押權以擔保原告之債權
    ，然承巢公司卻為圖避免清償而行脫產，遂與被告乙○○以通謀虛偽之意思表示
    ，而於八十三年十二月十二日，以發生日期為八十三年十二月二日之買賣為原因
    ，辦理所有權移轉登記予被告乙○○。原告為保全債權，遂以承巢公司及被告乙
    ○○間買賣係通謀虛偽意思表示及承巢公司怠於行使債權為由，而提起確認承巢
    公司及被告乙○○間買賣關係不存在及塗銷所有權移轉登記之訴。上開確認及塗
    銷之訴經鈞院八十五年度重訴字第四一四號民事判決、台灣高等法院高雄分院八
    十六年重上字第一二五號民事判決及最高法院八十九年度台上字第一四六四號民
    事裁定而確定。上開判決以承巢公司與被告乙○○間買賣確係通謀虛偽意思表示
    而確認買賣關係不存在及准予塗銷所有權移轉登記。
二、本件被告丙○○、丁○於被告乙○○上訴第三審期間，以被告乙○○積欠票款為
    由而聲請鈞院強制執行，經鈞院八十九年度執字第一七一０九號清償票款強制執
    行事件，依被告之查報，查封登記被告乙○○名義所有之系爭建物。原告以系爭
    建物係承巢公司所有財產而非被告乙○○所有為由，而代位承巢公司聲明異議，
    並請求撤銷強制執行查封程序，經鈞院八十九年度執字第一七一０九號民事裁定
    、台灣高等法院高雄分院八十九年度抗字第九一二號民事裁定、最高法院九十年
    度台抗字第一一一號民事裁定分別裁定在案。
三、按表意人與相對人通謀而為虛偽意思表示者，其意思表示無效（民法第八十七條
    第一項），亦即自始、當然、確定不生效力（最高法院六十年台上字第四二九號
    、六十二年台上字第一二七九號、二七年上字第三一九五號判例、五十九年台上
    字第二二七三號判決參照）。而承巢公司與被告乙○○之通謀虛偽意思表示包括
    債權行為及物權行為，是該債權行為及物權行為皆自始、當然、確定不生效力（
    非得撤銷之行為），亦即系爭建物之登記名義人雖仍係被告乙○○。然系爭建物
    所有權仍係承巢公司所有而非被告乙○○所有，則承巢公司即得依強制執行法第
    十五條規定提起第三人異議之訴而請求撤銷該部分之強制執行程序。又承巢公司
    怠於行使其權利，請求塗銷及提起第三人異議之訴而撤銷該部份強制執行程序，
    原告為承巢公司之債權人，為保全債權，爰依民法第二百四十二條規定，以自己
    名義代位承巢公司提起本件訴訟。
參、證據：提出建物登記謄本三件、本院八十五年重訴字第四一四號民事判決、台灣
    高等法院高雄分院八十六年度重上字第一二五號民事判決、最高法院八十九年度
    台上字第一四六四號民事裁定、本院八十九年度執字第一七一○九號民事裁定、
    台灣高等法院八十九年度抗字第九一二號民事裁定、最高法院九十年度台抗字第
    一一一號民事裁定、財團法人中華鑑測中心鑑測報告書各一件為證。
乙、被告方面：
Ａ、被告乙○○部分：
壹、聲明：請求駁回原告之訴
貳、陳述：系爭房屋係伊所有，原告提出之法院裁判均係真正，但伊有借錢給承巢公
    司董事長，原告於系爭建物移轉予伊十個月後才起訴，如果伊是通謀虛偽買賣，
    在這十個月早將系爭建物賣掉。而伊曾向原告表明要承擔債務，但原告提出的條
    件過苛，伊目前負債已經三千多萬元無力清償債務。
Ｂ、被告丙○○、丁○部分：
壹、聲明：均請求駁回原告之訴
貳、陳述：原告對系爭建物之執行程序曾提出異議，確定結果原告之異議並無理由，
    系爭建物是被告乙○○所有，被告丙○○、丁○借錢給被告乙○○均有憑據，為
    被告乙○○的債權人希望能獲得保障。
參、證據：提出台灣銀行回條聯四件、高新銀行匯款回條、存證信函、原告鳳山分公
    司函一件為證。
丙、本院依職權調閱本院八十九年度執字第一七一○九號卷。
    理    由
一、原告主張承巢公司為脫免清償其對原告所負之債務，乃將其公司興建所有之坐落
    高雄市○○區○○段二小段七四五地號土地上第四七九一、四七九二、四七九三
    建號建物即門牌號碼高雄市鼓山區○○○路一三一巷一弄一號、三號、五號，與
    被告乙○○於八十三年十二月十二日，通謀虛偽以發生日期為八十三年十二月二
    日之買賣原因，辦理系爭建物之所有權移轉登記予被告乙○○。原告為保全債權
    ，遂提起確認承巢公司及被告乙○○間之買賣關係不存在及塗銷所有權移轉登記
    之訴，並經本院八十五年度重訴字第四一四號民事判決、台灣高等法院高雄分院
    八十六年重上字第一二五號民事判決及最高法院八十九年度台上字第一四六四號
    民事裁定確定，認為承巢公司與被告乙○○間之買賣確係通謀虛偽意思表示，而
    確認其買賣關係不存在及准予塗銷系爭建物之所有權移轉登記。惟被告丙○○、
    丁○於被告乙○○就前開確認買賣關係不存在及塗銷所有權移轉登記之訴上訴第
    三審期間，竟以被告乙○○積欠票款為由而聲請本院強制執行，經本院八十九年
    度執字第一七一０九號清償票款強制執行事件，依被告丙○○、丁○之查報，將
    系爭建物辦理查封登記，經原告以系爭建物係承巢公司所有而非被告乙○○所有
    為由，代位承巢公司聲明異議，請求撤銷強制執行程序，雖經本院八十九年度執
    字第一七一０九號民事裁定、台灣高等法院高雄分院八十九年度抗字第九一二號
    民事裁定、最高法院九十年度台抗字第一一一號民事裁定分別裁定駁回在案。惟
    系爭建物之登記名義人雖為被告乙○○，仍應係承巢公司所有，是承巢公司得依
    強制執行法第十五條規定提起第三人異議之訴，請求撤銷該部分之強制執行程序
    。又承巢公司怠於行使其權利，原告為保全債權，爰依民法第二百四十二條規定
    ，代位承巢公司提起本件訴訟等語。被告乙○○以系爭建物係伊所有，伊有借錢
    給承巢公司董事長，如果系爭建物是通謀虛偽買賣，伊早將系爭建物賣掉等語抗
    辯。被告丙○○、丁○則均以原告對系爭建物之執行程序曾提出異議，確定結果
    原告之異議並無理由，系爭建物是被告乙○○所有，其二人借錢給被告乙○○均
    有憑據，希望能獲得債權人之保障等語置辯。
二、原告主張其係承巢公司之債權人，為保全其對承巢公司之債權，曾提起確認承巢
    公司及被告乙○○間，就系爭建物之買賣關係不存在及塗銷所有權移轉登記之訴
    ，經本院八十五年度重訴字第四一四號民事判決、台灣高等法院高雄分院八十六
    年重上字第一二五號民事判決及最高法院八十九年度台上字第一四六四號民事裁
    定確定，認為承巢公司與被告乙○○間之買賣確係通謀虛偽意思表示，而確認其
    買賣關係不存在及准予塗銷其二者就系爭建物之所有權移轉登記。惟被告丙○○
    、丁○於前開案件上訴第三審期間，以被告乙○○積欠票款為由，聲請本院強制
    執行，經本院八十九年度執字第一七一０九號清償票款強制執行事件，將系爭建
    物為查封登記，雖經原告主張系爭建物係承巢公司所有而非被告乙○○所有，代
    位承巢公司聲明異議，仍經本院八十九年度執字第一七一０九號民事裁定、台灣
    高等法院高雄分院八十九年度抗字第九一二號民事裁定、最高法院九十年度台抗
    字第一一一號民事裁定分別裁定駁回異議在案之事實，業據原告提出建物登記謄
    本、本院八十五年重訴字第四一四號民事判決、台灣高等法院高雄分院八十六年
    度重上字第一二五號民事判決、最高法院八十九年度台上字第一四六四號民事裁
    定、本院八十九年度執字第一七一○九號民事裁定、台灣高等法院八十九年度抗
    字第九一二號民事裁定、最高法院九十年度台抗字第一一一號民事裁定、財團法
    人中華鑑測中心鑑測報告書等件為證，核屬相符，且經本院依職權調閱本院八十
    九年度執字第一七一○九號卷，查閱屬實。被告雖均不爭執前開裁判之真實性，
    然被告乙○○辯稱：伊與承巢公司就系爭建物之買賣並非虛偽，系爭建物係伊所
    有云云；被告丙○○、丁○另抗辯系爭建物是被告乙○○所有云云。經查承巢公
    司與被告乙○○就系爭建物之買賣確係通謀虛偽意思表示，且經法院判決被告乙
    ○○應就系爭建物於八十三年十二月十三日以買賣為原因所為之所有權移轉登記
    予以塗銷等情，有前開本院八十五年重訴字第四一四號民事判決、台灣高等法院
    高雄分院八十六年度重上字第一二五號民事判決、最高法院八十九年度台上字第
    一四六四號民事裁定等件在卷足憑，顯見系爭建物之所有權人雖仍登記為被告乙
    ○○，惟其事實上之所有權人則為承巢公司，被告乙○○負有塗銷系爭建物之所
    有權移轉登記，以使系爭建物回復為承巢公司所有之義務，且本院應受前開確定
    判決認定事實之拘束，是被告乙○○辯稱系爭建物為其所有云云，自屬無稽，並
    不可採，是堪信原告之主張為真實。
三、被告丙○○、丁○雖均另以原告對系爭建物之執行程序曾提出異議，確定結果原
    告之異議並無理由云云置辯。惟按強制執行僅能依據執行名義對債務人之責任財
    產為之，不得對第三人之財產強制執行。但執行機關於強制執行之際，既無正確
    調查執行之標的物是否屬於債務人責任財產之必要，僅以財產之外觀為認定是否
    屬於債務人之責任財產，據以實施強制執行，因此無法避免因外觀之事實與實體
    之事實不一致，致對第三人之財產為強制執行之危險。故強制執行法第十五條乃
    規定准許第三人基於實體法之權利，以債權人及債務人為被告提起異議之訴，以
    請求撤銷執行程序。又第三人異議之訴，適用於所有財產之強制執行，凡第三人
    之財產權益，有因強制執行而受侵害者，即可提起，且第三人得依強制執行法上
    聲明異議之程序救濟，亦得提起異議之訴。是原告以系爭建物屬於承巢公司所有
    ，而非被告乙○○所有，代位承巢公司向本院執行處聲明異議，其異議最後雖經
    最高法院駁回確定，參照前開說明，承巢公司仍非不得另以實體上之理由，向本
    院提起第三人異議之訴，被告丙○○、丁○辯稱原告對系爭建物之執行程序聲明
    異議，並無理由云云，仍不影響原告得以實體上之事由，代位承巢公司提起本件
    第三人異議之訴之權利，是原告提起本件訴訟自屬合法。
四、又按第三人就執行標的物有足以排除強制執行之權利者，得於強制執行程序終結
    前，向執行法院對債權人提起異議之訴。如債務人亦否認其權利時，並得以債務
    人為被告。強制執行法第十五條定有明文。所謂第三人就執行標的物有足以排除
    強制執行之權利，係指第三人對於執行標的物有所有權、典權、留置權、質權存
    在情形之一者而言，因此第三人在法律上並無忍受法院之強制執行侵害之理由。
    有最高法院四十四年台上字第七二一號、六十八年台上字第三一九○號判例可資
    參照。次按債務人怠於行使其權利時，除專屬於債務人本身者外，債權人因保全
    債權，得以自己之名義，行使其權利。民法第二百四十二條亦有明文。經查被告
    丙○○、丁○二人借錢予被告乙○○乙節，固據其二人提出台灣銀行回條聯、高
    新銀行匯款回條等件為證，惟系爭建物雖登記為被告乙○○所有，其事實上之所
    有權仍屬承巢公司所有，而非被告乙○○所有，卻遭被告丙○○、丁○向本院請
    求強制執行而辦理查封登記等情，已如前述，參照前段有關強制執行法第十五條
    規定之理由，被告丙○○、丁○本不得對非屬於其債務人即被告乙○○所有之系
    爭建物聲請法院強制執行，系爭建物之所有權人承巢公司得依強制執行法第十五
    條規定，提起第三人異議之訴，以排除系爭建物之強制執行，是被告丙○○、丁
    ○以其二人借款予被告乙○○為由，聲請本院查封、拍賣非屬於被告乙○○所有
    之系爭建物，而抗辯希望能獲得債權人之保障云云，顯然侵害系爭建物之真正所
    有權人承巢公司之權利，所辯自屬無稽，為不可採。又查系爭建物尚未經本院拍
    賣而尚未終結其強制執行程序乙節，業經本院調閱本院八十九年度執字第一七一
    ○九號卷核對無訛，是承巢公司就系爭建物之所有權既因本院八十九年度執字第
    一七一○九號強制執行程序受有侵害，且承巢公司與被告等人亦無任何債權債務
    關係，無忍受前開強制執行之理由，惟承巢公司卻怠於主張其對系爭建物之所有
    權，向本院提起第三人異議之訴，而原告為承巢公司之債權人，參照首開規定及
    說明，原告為保全其對承巢公司之債權，從而依民法第二百四十二條及強制執行
    法第十五條規定，請求撤銷本院八十九年度執字第一七一○九號清償票款強制執
    行事件，就系爭建物所為之強制執行程序，即有理由，應予准許。
五、本件事證已臻明確，兩造其餘攻擊防禦方法及舉證，核與判決無影響，爰不一一
    論述，併此敘明
據上論結，原告之訴為有理由，依民事訴訟法第七十八條，判決如主文
中      華      民      國    九十      年      六      月    二十一    日
                              臺灣高雄地方法院民事第五庭
~B法      官  林雯娟
右為正本係照原本作成。
如不服本判決，應於送達後廿日內，向本院提出上訴狀並表明上訴理由，如於本判決
宣示後送達前提起上訴者，應於判決送達後十日內補提上訴理由書（須附繕本）。
中      華      民      國    九十      年      六      月    二十一    日
~B法院書記官  黃麗緞


司法院資訊處製作；財團法人民間司法改革基金會備份。
